【裁判字號】    90,台上,1426
【裁判日期】    900817
【裁判案由】    清償借款
【裁判全文】
最高法院民事判決                                九十年度台上字第一四二六號
    上  訴  人  甲○○
                乙○○
    兼 右二 人
    法定代理人  丙○○
    被 上訴 人  中國農民銀行股份有限公司
    法定代理人  黃清吉
右當事人間請求清償借款事件，上訴人對於中華民國八十八年七月三十一日台灣高等
法院高雄分院第二審更審判決（八十八年度重上更(二)字第二一號），提起上訴，本院
判決如左：
    主  文
原判決廢棄，發回台灣高等法院高雄分院。
    理  由
本件被上訴人主張：第一審共同被告鎧成興業股份有限公司（下稱鎧成公司）於民國
八十三年十月二十四日，邀同第一審共同被告洪春榮、黃惠滿、洪春鎮及上訴人之被
繼承人林榮輝（於八十四年五月二十四日死亡）為連帶保證人，與被上訴人簽訂存續
期間自八十三年九月二十一日起至八十四年九月二十一日止，援信額度為新台幣（下
同）四千萬元或等值之美金或外幣之授信綜合額度契約及約定書，約定由鎧成公司向
被上訴人以循環開發信用狀支付價金之方式，向國外、國內廠商採購物資，鎧成公司
對被上訴人依信用狀所為之墊款，應於墊款日起一百八十日內清償，利息依被上訴人
銀行新台幣之基本放款利率百分之八點三一，加計百分之一點五機動利率計付，放款
利率經調整時，毋須另行通知，利息隨同調整，如未依約清償，除應支付遲延利息外
，並應加付違約金。外幣部分，被上訴人並得逕將欠款之全部或一部依當時被上訴人
所訂賣出匯率轉換為新台幣授信。嗣鎧成公司自八十四年四月二十四日起，迄八十四
年六月二十六日止，連續委託被上訴人開發國內及國外不可撤銷之信用狀九張，經被
上訴人同意開發，並依約墊付如第一審判決附表（下稱附表）所示之款項，詎於清償
期屆至後，迭次催討，除清償部分本息外，餘欠迄未清償；美金墊款（即附表編號七
、八、九）部分，因未依約於墊款日起一百八十日清償，經被上訴人依前揭約定折換
新台幣。以上共計積欠被上訴人如附表所示之墊款十一筆，總額為三千一百零八萬一
千一百六十六元，及其利息、違約金。上訴人為已死亡連帶保證人林榮輝之配偶及子
女，均應連帶負清償之責等情。求為命上訴人與鎧成公司、洪春榮、黃惠滿、洪春鎮
連帶給付被上訴人三千一百零八萬一千一百六十六元，及如附表編號一至十一所示之
利息、違約金之判決（被上訴人請求鎧成公司、洪春榮、黃惠滿、洪春鎮連帶給付如
附表編號一至十一所示本金、利息及違約金部分，業據第一審為其勝訴判決確定。另
被上訴人對上訴人請求給付如附表編號一至六所示本金、利息及違約金部分，亦經第
一審為其勝訴判決，未據上訴人聲明不服。）。
上訴人則以：本件林榮輝之保證債務，係因其具備鎧成公司董事身分，被上訴人始同
意其為連帶保證人，應專屬於林榮輝，故除於林榮輝死亡前已發生之債務外，林榮輝
之保證責任應於其死亡時消滅，如附表編號七至十一所示之墊款，均在林榮輝八十四
年五月二十四日死亡後發生，上訴人自無須負責等語，資為抗辯。
原審將第一審所為上訴人勝訴部分判決廢棄，改判命上訴人應再與鎧成公司、黃春榮
、黃惠滿、洪春鎮連帶給付被上訴人一千零四十四萬四千九百六十一元及其利息、違
約金，無非以：本件被上訴人主張鎧成公司於八十三年十月二十四日，邀同洪春榮、
黃惠滿、洪春鎮及林榮輝為連帶保證人，與被上訴人簽訂授信額度為四千萬元或等值
之美金或外幣之授信綜合額度契約及約定書，嗣鎧成公司自八十四年四月二十四日起
，迄八十四年六月二十六日止，連續委託被上訴人開發國內及國外不可撤銷之信用狀
九張，經被上訴人同意開發，並墊付如附表編號一至十一所示之款項，鎧成公司屆期
未予清償，尚積欠伊如附表編號一至十一所示之本金、利息及違約金。林榮輝於八十
四年五月二十四日死亡，上訴人為林榮輝之繼承人，且未拋棄繼承等事實，業據提出
授信綜合額度契約、約定書、無擔保放款帳卡、開發信用狀申請書、信用狀單據到達
通知書、交易憑證認證清單、國內及國外不可撤銷信用狀、戶籍登記簿謄本為證，並
為上訴人所不爭執，堪信為真實。按保證債務之成立，原則上固係基於保證人與被保
證人間之信任關係而為保證，從而保證人死亡，其繼承人對保證債務之信任性，未必
與原來之保證人相同。惟依我現行繼承法之原則，不僅在於保護繼承人之利益，尚且
須兼顧債權人之利益，是保證債務得否作為繼承之標的，當端視該保證債務是否僅及
於一身而具有身分專屬之特性而定。易言之，如保證債務係基於債務人與保證人間之
特別信任關係或以一定之資格為基礎者，如職務保證或信用保證或約定保證人須具有
公司之董事身分為前提而成立之保證……等，乃為一身專屬之債務，則是項保證責任
除於保證人死亡即已發生之債務外，保證責任應於保證人死亡時消滅。反之，如保證
債務並非著重於債務人與保證人間之特別信任或一定之資格關係，而僅係著重於主債
務人不履行其債務時，由保證人代履行其金錢債務者，如一般借貸之保證，即非一身
專屬之債務，是項保證責任殊不因保證人死亡而生消滅之效果，該保證責任所生之債
務，如繼承人未拋棄繼承，其繼承人仍得繼承其保證債務，此觀民法第一千一百四十
八條自明。查鎧成公司於八十三年十月二十四日邀同洪春榮、黃惠滿、洪春鎮及上訴
人之被繼承人林榮輝等人為連帶保證人，與被上訴人簽訂授信綜合額度契約書及約定
書，而於上開連帶保證人中，洪春榮兼為鎧成公司之法定代理人，洪春鎮係公司之董
事、黃惠滿係洪春榮之配偶兼為公司之股東，而林榮輝則係公司之董事兼副董事長，
有上訴人提出之公司變更登記事項卡可按，及被上訴人於八十八年六月二十五日提出
之股東名冊影本可稽。依形式上觀之，上開保證人，或為公司之董事長、董事，或為
公司之股東，惟渠等之身分，並非本件保證債務之必要條件。蓋依被上訴人內部董事
會通過之「中國農民銀行授信及投資政策」第十八條規定：「授信案件應徵取信用可
靠之連帶保證人，其人數無擔保放款二人以上，擔保放款一人以上為原則」，足見被
上訴人於徵取連帶保證人時，係以信用可靠為考量標準，而非以其是否為公司之董事
、股東為絕對之考量標準。至上訴人提出之中華民國銀行商業公會全國聯合會於七十
五年二月十九日以全會業(一)字第○○七四號函檢送其所擬具「銀行保證制度改進意見
」呈財政部備查乙案，該會雖於改進意見第二點略謂：對企業之授信，為加強董、監
事之責任感，董、監事連保仍有必要，惟資信良好或提供適當擔保者，宜選擇資力殷
實之董、監事數人連保，毋需全體董、監事連保，但應提供董、監事同意借款之決議
、授權書或已訂有授權條款之公司章程等語。然依其文義觀之，其既言明「惟企業資
信良好或提供適當擔保者，宜選擇資力殷實之董、監事數人連保，毋需全體董、監事
連保」，顯然督促銀行於審查連帶保證人時，仍應以考量其資力殷實為重點，而非單
純以是否具備董、監事身分為前提。何況該改進意見，係中華民國銀行商業公會全國
聯合會參酌各銀行業務上之需要而擬具，僅止於建議性質，並非可據此而謂本件之保
證債務，其連帶保證人係以具備董事、股東之身分為前提。又上訴人另提出之彰化銀
行八十四年三月二日彰審一字第一○六八號函所載：「辦理公司戶借款時，如未徵提
或僅徵提部分董監事連保或其章程明定公司負債應得董事會同意者，應再徵提其董事
會同意借款之決議、授權書或已訂有授權條款之公司章程，至於已徵提全體董監事連
保者，得免徵提」，乃是指銀行於辦理公司戶借款時，於何種情況下，須徵提公司之
董事會同意借款之決議等情形而為說明，亦非強制要求銀行審查公司借款之連帶保證
人時，必須以具有董、監事之身分而後可。是上訴人抗辯本件保證債務，係因林榮輝
為鎧成公司之董事兼副董事長，被上訴人始同意林榮輝為連帶保證人云云，自非可採
。又被上訴人內部編定之「授信業務手冊」，其第一章總則第五節銀行評估信用之五
項原則中之第四項信用原則－信用保障，其中關於銀行債權外部之保障內容為「(二)外
部保障－係指由第三者對銀行承擔借款人之信用責任而言。銀行債權外部保障通常以
連帶保證、票據背書等方式為之，其關鍵仍在於保證人、背書人之信用、資力等條件
……」等語。該條文既明載「其關鍵仍在於保證人、背書人之信用、資力等條件」，
則被上訴人於其徵提連帶保證人時，著重於保證人個人之財力狀況，而非以個人之是
否具有董事、股東之身分，自難謂與其內部編定之手冊內容有所違背。從而被上訴人
主張本件之保證債務，其考量連帶保證人之條件係以其財力殷實為準，自有所憑。上
訴人抗辯被上訴人審核保證人之條件，係以保證人對銀行承擔借款人即債務人之信用
責任為必要。而林榮輝係鎧成公司之董事兼副董事長，故允其擔任鎧成公司之連帶保
證人，足證明本件為信用保證云云，顯係斷章取義，委無可取。本件林榮輝之連帶保
證債務，實屬一般之保證債務，並非係信用保證，而被上訴人先前審核其為主債務人
即鎧成公司之連帶保證人，乃係以其財力是否殷實為其衡量之標準，亦即著重主債務
人鎧成公司如不履行其借貸債務時，其連帶保證人之償債能力是否足以確保其債權為
考量，而非以其是否具有公司之董事或股東為本件保證債務之必要條件。是縱林榮輝
生前適為鎧成公司之董事兼副董事長，惟此亦祇是被上訴人判斷林榮輝個人償債能力
之客觀參考標準而已，要不能以此項事實，即遽認林榮輝之董事兼副董事長身分，乃
為其擔任鎧成公司之連帶保證人不可或缺之條件。準此，本件林榮輝之連帶保證債務
，並不以具有特別之信任關係或具有一定資格為前提，其為保證之性質並不具專屬性
，是林榮輝死亡時，保證債務並不當然消滅，其繼承人即上訴人分別為其配偶及子女
，即應繼承林榮輝生前之保證債務而與鎧成公司及其他保證人連帶負清償之責。按林
榮輝之保證債務既由上訴人繼承，則不論主債務人即鎧成公司之借款債務，是在林榮
輝死亡前，抑或在林榮輝死亡後始行成立生效，均屬保證契約所及之範圍，在上訴人
未合法終止保證契約前，依法上訴人應負保證責任，被上訴人自得訴請其與其他債務
人連帶給付之。查被上訴人請求上訴人連帶給付之保證債務，其中如附表編號七至十
一所示之本金，係被上訴人在本件保證契約期間（即八十三年九月二十一日起至八十
四年九月二十一日）內，依契約所墊付之款項，為兩造所不爭。雖被上訴人依鎧成公
司之委託於開發之不可撤銷信用狀後，實際各該墊款期日均在林榮輝死亡後，然因林
榮輝就本件保證契約在四千萬元額度內之借款債務所負之保證債務，非為專屬債務，
是被上訴人縱實際墊款期日係在林榮輝死亡後，亦不影響上訴人因繼承林榮輝本件之
保證責任所應負擔之保證債務，從而被上訴人依連帶保證之法律關係，請求上訴人與
第一審共同被告鎧成公司、洪春榮、黃惠滿、洪春鎮連帶給付被上訴人三千一百零八
萬一千一百六十六元及如附表編號一至十一號所示之利息及違約金，洵無不合，應予
准許等詞，為其判斷之基礎。
惟查上訴人在原審陳稱：依被上訴人11.農企字第一七二三號函規定，公司組織之
借款戶，除借款經過半數董事連保者外，均須提供董事會借款之決議，授權書或已訂
有授權條款之公司章程。被上訴人於八十三年十月二十四日審核鎧成公司之連帶保證
人時，因其中洪春榮、洪春鎮及林榮輝三人皆係鎧成公司之董事，已超過半數之董事
連保，縱無黃惠滿加入連保，依前函所示，其連保仍可成立，足見本件連帶保證人之
審酌，係重在董事之資格，而非以財力殷實與否為重點，從而本件林榮輝以董事資格
加入連保，自屬其一身專屬債務，不得作為繼承標的等語」。（見原審更(二)卷第三五
頁反面及第三六頁），並提出前述被上訴人函件為證（見同前卷第三九頁）。原審對
上訴人上開重要防禦方法，未說明其不足採之意見，而為上訴人不利之認定，自有可
議。查依該函所載，為確保被上訴人權益及符合法令，規定公司組織之借款戶，除(1)
公營事業，(2)行政院退除役官兵輔導委員會所屬事業機構其借款經該會保證者，(3)借
款經過半數董事連保者外均須提供董事會借款之決議，授權書或已訂有授權條款之公
司章程。本件第一審共同被告鎧成公司於八十三年十月二十四日邀該公司董事洪春榮
、洪春鎮、林榮輝三人，另股東黃惠滿為連帶保證人向被上訴人訂約借款時，是否曾
提供董事會借款之決議、授權書或已訂有授權條款之公司章程﹖或因已有過半數董事
（鎧成公司董事僅三人，見原審更(一)卷第四十八、四十九頁公司變更登記事項卡）之
連保即獲同意借款﹖此與判斷林榮輝是否以董事資格加入連保攸關。原審謂被上訴人
先前審核林榮輝為鎧成公司之連帶保證人係以其財力是否殷實為衡量之標準云云，惟
未見被上訴人提出八十三年十月二十四日以前林榮輝財力是否殷實之徵信紀錄。且財
力殷實之標準如何﹖如何認定林榮輝之財力殷實足以擔任本件借款之連帶保證人﹖原
審悉未詳予調查審認，遽以上開理由為上訴人敗訴之判決，亦有判決不備理由之違法
。上訴論旨，指摘原判決不當，求予廢棄，為有理由。
據上論結，本件上訴為有理由，依民事訴訟法第四百七十七條第一項、第四百七十八
條第一項，判決如主文。
中      華      民      國     九十     年      八      月     十七     日
                              最高法院民事第二庭
                                  審判長法官  曾  桂  香
                                        法官  劉  延  村
                                        法官  劉  福  聲
                                        法官  黃  秀  得
                                        法官  陳  重  瑜
      右正本證明與原本無異
                                              書  記  官
中      華      民      國     九十     年      八      月    二十九    日


司法院資訊處製作；財團法人民間司法改革基金會備份。
